臺灣高雄地方法院民事判決　九十二年度訴字第二七七一號
　　原　　　告　保證責任高雄市第三信用合作社
　　法定代理人　甲○○
　　訴訟代理人　丙○○
　　　　　　　　乙○○
　　　　　　　　己○○
　　送達代收人　己○○
　　被　　　告　戊○○
　　　　　　　　丁○○○
右當事人間撤銷贈與等事件，經本院於民國九十三年三月二十四日言詞辯論終結，判
決如下：
    主      文
被告戊○○就其所有坐落高雄縣彌陀鄉○○段五五二地號，面積八八六點六九平方公
尺土地所有權應有部分千分之一三二，及其地上建物即三五建號，門牌號碼高雄縣彌
陀鄉○○路三之一號房屋所有權應有部分二分之一，於民國九十年十月二日所為贈與
被告丁○○○之贈與契約及於民國九十年十月十六日所為以贈與為原因，移轉所有權
之物權行為，應予撤銷。
被告丁○○○就前開房地於民國九十年十月十六日所為所有權移轉登記應予塗銷。
訴訟費用由被告負擔。
    事實及理由
一、被告戊○○未於言詞辯論期日到場，核無民事訴訟法第三百八十六條所列各款情
    形，爰依原告聲請，由其一造辯論而為判決。
二、原告起訴主張：被告戊○○於民國九十年一月五日，向原告借款新臺幣（下同）
    八百萬元，借款期限自九十年一月五日起至九十一年一月五日止，並將坐落高雄
    縣仁武鄉○○段第五五之一三地號土地所有權應有部分十二分之一，及其上建物
    即一五六五建號，門牌號碼高雄縣仁武鄉○○路一六之三號房屋所有權應有部分
    全部，設定最高限額抵押權九百六十萬元予原告，以擔保上開借款債務。詎被告
    戊○○於九十年十月三日即停止繳息，經原告於九十一年間向鈞院聲請拍賣上開
    抵押物分配取償結果尚不足四百五十萬零九百五十六元。而原告於九十二年七月
    間查閱被告戊○○之土地登記謄本，發現被告戊○○竟於九十年十月二日將其所
    有坐落高雄縣彌陀鄉○○段第五五二地號，面積八八六點六九平方公尺土地所有
    權應有部分千分之一三二，及其地上建物即三五建號，門牌號碼高雄縣彌陀鄉○
    ○路三之一號房屋所有權應有部分二分之一（下稱系爭房地）贈與其妻即被告丁
    ○○○，並於同年月十六日辦畢所有權移轉登記，原告於九十二年七、八月間查
    閱土地登記謄本始知悉上情，顯已害及原告之債權等情，爰依民法第二百四十四
    條之規定，求為撤銷被告間就系爭房地所為之贈與契約及所有權移轉登記之物權
    行為，並命被告丁○○○塗銷系爭房地所有權移轉登記之判決，並聲明：如主文
    所示。
三、被告丁○○○則以：系爭房地原係伊出資借貸伊夫戊○○購買，因戊○○無力清
    償，故將系爭房地贈與伊等語，資為抗辯。
四、兩造不爭執之事實：
（一）被告戊○○於九十年一月五日，向原告借款八百萬元，借款期限自九十年一月
      五日起至九十一年一月五日止，並將坐落高雄縣仁武鄉○○段第五五之一三地
      號土地所有權應有部分十二分之一，及其上建物即一五六五建號，門牌號碼高
      雄縣仁武鄉○○路一六之三號房屋所有權應有部分全部，設定最高限額抵押權
      九百六十萬元予原告，以擔保上開借款債務。詎被告戊○○於九十年十月三日
      即停止繳息，經原告於九十一年間聲請拍賣上開抵押物分配取償結果尚不足四
      百五十萬零九百五十六元等事實，有借據、借款申請書、不動產估值表、抵押
      權設定契約書、他項權利證明書、約定書、還款催告書、現借各筆餘額查詢表
      、分配表等附卷可稽。
（二）被告戊○○於九十年十月二日將系爭房地贈與其妻即被告丁○○○，並於同年
      月十六日辦畢所有權移轉登記，有土地及建物登記謄本在卷可稽。
五、得心證之理由：
    本件兩造爭執之處在於被告二人間於九十年十月二日就系爭房地所訂立之贈與契
    約，及於同年月十六日以贈與為原因之所有權移轉之物權行為，是否有害於原告
    本件借款之債權？而原告得否依民法第二百四十四條之規定請求撤銷系爭房地贈
    與契約及所有權移轉之物權契約，進而系爭房地之所有權移轉登記應否塗銷？
（一）按債務人所為之無償行為，有害及債權者，債權人得聲請法院撤銷之。債權人
      依第一項或第二項之規定聲請法院撤銷時，得並聲請命受益人或轉得人回復原
      狀。民法第二百四十四條第一項、第四項分別定有明文。前條撤銷權，自債權
      人知有撤銷原因時起，一年間不行使，或自行為時起經過十年而消滅。民法第
      二百四十五條定有明文。按民法第二百四十四條第一項之撤銷訴權，依同法第
      二百四十五條規定，自債權人知有撤銷原因時起，一年間不行使而消滅。該項
      法定期間為除斥期間，其時間經過時權利即告消滅。此項除斥期間有無經過，
      縱未經當事人主張或抗辯，法院亦應先為調查認定，以為判斷之依據。最高法
      院八十五年度臺上字第一九四一號判例可資參照。查本件被告戊○○無償贈與
      系爭房地予被告丁○○○之行為，係在九十年十月二日，並於同年月十六日辦
      畢所有權移轉登記，而原告直至九十二年七、八月請領系爭房地之登記謄本，
      始知悉被告間上開無償行為，其在九十二年十月九日提起本件訴訟，此有本院
      收案戳章可參，並未逾民法第二百四十五條規定之一年除斥期間，合先敘明。
（二）查被告戊○○在未與被告丁○○○為上開贈與行為時，其名下之不動產除系爭
      房地外，尚有坐落高雄市○鎮區○○段第二三七地號，面積三四平方公尺，同
      段第二三七之一地號，面積十一平方公尺，同段第二三七之二地號，面積十一
      平方公尺，坐落高雄縣仁武鄉○○段第五五之一三地號，面積九九點六六平方
      公尺，坐落高雄縣彌陀鄉○○段第五五三之一地號，面積三點五五平方公尺等
      五筆土地，及坐落於上開第二三七、二三七之二地號其上之建物即一四九建號
      ，門牌號碼高雄市○鎮區鎮○街一三八巷六六號房屋一棟等，其現值合計五百
      零五萬七千五百三十五元，有本院依職權向財政部高雄市國稅局調取被告戊○
      ○之財產歸屬資料清單附卷可證，然上開第二三七、二三七之一、二三七之二
      地號三筆土地及上開建物於以上開贈與為原因辦理所有權移轉登記前，已於八
      十一年十一月十日共同設定最高限額抵押權三百六十萬元予原告，被告戊○○
      現尚積欠原告三百萬元，為被告丁○○○所不爭執，並有土地登記謄本可稽。
      又被告戊○○贈與系爭房地予被告丁○○○時，其於原告處之存款餘額僅有二
      萬九百七十三點八元，亦有原告提出為被告丁○○○不爭執其真正之被告戊○
      ○之存摺往來明細查詢表可參。準此而論，被告戊○○所有除系爭房地外之上
      開財產總價值，總計僅有五百零七萬八千五百零八點八元（0000000+20973.8
      ＝0000000.8），而其所負之債務總額，於九十年十月二日兩造成立系爭房地
      之贈與契約及於同年月十六日移轉系爭房地所有權登記時，總計達一千一百萬
      元（0000000+0000000＝00000000），顯已不足清償系爭借款債務八百萬元，
      是其與被告丁○○○所為之上開贈與債權行為及所有權移轉物權行為當係有害
      於原告之債權。被告丁○○○雖辯稱：系爭房地原係由伊出資購買，嗣因戊○
      ○無力清償，始將系爭房地贈與伊云云，然其始終未能舉證以實其說，是被告
      丁○○○所辯，不足採信。
六、綜上所述，被告戊○○將其所有系爭房地贈與並移轉登記予被告丁○○○時，其
    所剩餘積極財產，既已不敷清償其所負債務，將致原告之前開債權不能獲得滿足
    清償，顯已害及原告之前開債權。則原告於知悉上情後一年內之除斥期間依據民
    法第二百四十四條第一項之規定，請求被告戊○○就其所有系爭房地，於九十年
    十月二日所為贈與被告丁○○○之贈與契約及於同年月十六日所為移轉所有權之
    物權行為，應予撤銷；暨被告丁○○○應將系爭房地於同年月十六日所為所有權
    移轉登記予以塗銷，自屬應予准許。
七、至兩造其餘之攻擊或防禦方法及未經援用之證據，經本院斟酌後，認為均不足以
    影響本判決之結果，自無逐一詳予論駁之必要，併此敘明。
八、結論：原告之訴為有理由，依民事訴訟法第三百八十五條第一項前段、第七十八
    條，判決如主文。
中　　　華　　　民　　　國　　九十三　　年　　　三　　　月　　三十一　　日
                              臺灣高雄地方法院民事第五庭
~B法　　　官　何悅芳
右為正本係照原本作成。
如不服本判決，應於送達後廿日內，向本院提出上訴狀並表明上訴理由，如於本判決
宣示後送達前提起上訴者，應於判決送達後十日內補提上訴理由書（須附繕本）。
中　　　華　　　民　　　國　　九十三　　年　　　三　　　月　　三十一　　日
~B法院書記官　楊明月
